【裁判字號】    91,再易,19
【裁判日期】    920102
【裁判案由】    再審之訴
【裁判全文】
臺灣臺中地方法院民事判決  九十一年度再易字第一九號
    再審原告    乙○○
    再審被告    甲○○
右當事人間請求確認本票債權不存在事件，再審原告對於民國九十一年七月十二日本
院九十年度簡上字第四七九號確定判決，提起再審之訴，本院判決如左：
    主      文
再審之訴駁回。
再審訴訟費用由再審原告負擔。
    事      實
甲、再審原告方面﹕
  一、聲明：
  （一）本院豐原簡易庭九十年度豐簡字第四六五號、本院九十年度簡上字第四七九
        號確定判決均廢棄。
  （二）再審被告前開確認本票債權不存在之訴駁回。
  二、陳述：
  （一）再審被告前與再審原告間因確認本票債權不存在事件，經本院豐原簡易庭以
        九十年度豐簡字第四六五號判決確認再審原告持有本院九十年度票字第六六
        三○號民事裁定所列發票人為再審被告，發票日均為中華民國（下同）八十
        九年六月十九日，面額各為新台幣（下同）貳拾萬元及壹佰肆拾萬貳仟元，
        票號依序為ＴＳＯ七七九一九及ＴＳＯ七七九二○號之本票二紙，對再審被
        告之債權不存在。嗣再審原告提起上訴，復經本院於九十一年七月十二日，
        以九十年度簡上字第四七九號判決駁回再審原告之上訴。各該判決所為不利
        於再審原告之認定，無非以「再審原告與再審被告間從無任何借貸關係，而
        推定兩造間之債權債務純屬共同投資」云云，惟查：
      (1)再審原告雖無法於原審提出曾借貸再審被告金錢之證明而遭敗訴之判決，惟
        再審原告於日前自臺灣銀行潭子分行取得匯款再審被告，兩造間確有借貸關
        係之證明，足見原審判決之認定顯有重大瑕疵。
      (2)兩造並未共同合作投資法拍屋，原審就借款壹佰肆拾萬貳仟元部分認定為兩
        造共同投資法拍屋之投資款，逕自以「抵銷」之法律關係認定再審原告對於
        再審被告本票債權不存在。然而，依據再審被告所提出之本院民執字第六○
        七四號收據，記載案號：八八年度執寅字第二○六一二號，實收金額：新台
        幣貳佰玖拾柒萬陸仟元，但再審被告主張該強制執行案件最低拍賣價格為新
        台幣肆佰貳拾萬陸仟元，換言之押標金應為壹佰貳拾參萬元，原審未就該法
        拍案提出調查，完全聽信再審被告片面之辭，似嫌草率。
      (3)再審被告所提出之「土地買賣協議書」並未有買賣金額之記載，不知原一、
        二如何認定其買賣價金？又原審認定兩造共同投資法拍房地屬實，再審原告
        焉有以高於底價近壹佰萬元之價格（即伍佰壹拾萬元）買入，而於次日以伍
        佰萬元賠本賣出之可能？依經驗法則可知再審原告主張兩造合作共同投資之
        事實不足採信，兩造間純屬金錢借貸關係甚明。
      (4)再審被告故意以「數字遊戲」矇騙法院以達規避清償票款之法律責任，再審
        被告積欠再審原告二筆債務，分別為貳拾萬元及壹佰肆拾萬陸仟元，但再審
        被告以壹拾萬元之匯款經過含糊攏統帶過並留下一片想像空間，誤使原一、
        二審法院自由補充自由心證以壹拾萬元推測清償貳拾萬元，該部分文字敘述
        判決理由不知所云。
  （二）再審原告提出證物（即匯款書據）據以證明再審被告曾於八十八年間向再審
        原告借款之事實，此與再審原告在原審主張相同，足證再審被告所言無借款
        關係之主張不實。是以，該證據如在原審訴訟程序經斟酌，再審原告必可受
        較有利之裁判，為此依民事訴訟法第四百三十六條之七、第四百九十六條第
        一項第十三款之規定，提起再審之訴。
  （三）再審原告所主張之債權發生日期係八十九年六月十九日，為另一筆債務，而
        再審被告所主張之債務係因法院法拍屋得標款項，其發生日期均係八十九年
        五月二十四日至同年月三十日發生，原審不察，誤認為同一筆債務，故與事
        實不符。
  （四）民事訴訟法第二百七十七條舉證責任分配之規定，凡主張有利於己之事實者
        ，應負舉證責任。再審被告若主張系爭債務係同一筆債務，對於其主張已清
        償之事實應提出相關之證明以實其說，然而再審被告並未提出對其有力之證
        明，原審不察率爾判決，對於再審原告所主張之部分為何不採信，實無法理
        解。
乙、再審被告方面﹕
  一、聲明：再審之訴駁回。
  二、陳述：
  （一）按當事人以發見新證據為聲請再審之原因者，必以新證據若經法院斟酌可受
        較有利之裁判為限，最高法院著有十七年上字第一○八一號判例可資參照。
        本件再審原告提出臺灣銀行潭子分行八十八年九月二日存入再審被告甲○○
        帳戶之存款憑條，主張該證物若經原審法院斟酌，再審原告必可受較有利之
        裁判云云。惟查：該六十萬元係兩造合夥標買另筆不動產轉賣獲利之盈餘分
        配款，並非借款甚明。縱此六十萬元匯款之證據，經原審斟酌亦難為較有利
        於再審原告之裁判。
  （二）本件原判決係審酌再審原告直接向訴外人邱逸驊要求清償二十萬元，但邱逸
        驊稱向銀行貸款後才能返還再審原告，而在八十九年七月二十五日邱逸驊到
        台新銀行北台中分行辦理撥款手續時，邱逸驊與兩造一同到銀行，當時並看
        到兩造一同在櫃台算錢，再審原告並有匯款情事，衡情度理後認兩造既有一
        起算錢，再審被告所稱已清償二十萬元債務一節可以證實，並未有以十萬元
        推測清償二十萬元之情事，從而再審原告主張原確定判決違背法令，不足採
        取。
  （三）再者就一百四十萬二千元部分，原確定判決認定：系爭本票係再審被告為合
        資標買土地擔保所簽發，而依九十年四月二十六日協議所載，再審原告既以
        一百七十萬元將再審被告之股份買斷，自不得以該擔保出資額所用之本票向
        再審被告主張債權存在。則再審原告事後將土地以多少錢出售，與再審被告
        顯然無涉，而再審原告以其較再審被告及王啟淙少賺十七萬元，均分出資卻
        不同報酬云云，謂原判決違背法令，亦不足採。
丙、本院依職權調閱本院豐原簡易庭九十年度豐簡字第四六五號、本院九十年度簡上
    字第四七九號民事卷。
    理      由
一、按民事訴訟法再審制度之目的，乃賦予當事人得就確定判決有聲明不服之機會，
    並對之為救濟之手段，然為同時對確定判決之安定性有所兼顧，避免當事人迭就
    確定判決任意提起再審之訴，致使所爭訟之事實始終無法獲得確定解決，故明文
    限制原確定判決除具有民事訴訟法第四百九十六條第一項所列十三款情事，或不
    得上訴第三審之事件，就足以影響於判決之重要證物漏未斟酌等事由外，始得提
    起再審之訴。是以，對於再審之訴除合法要件之調查外，本院首應審酌者乃本院
    豐原簡易庭九十年度豐簡字第四六五號、本院九十年度簡上字第四七九號原確定
    判決是否具有法定之再審理由。
二、本件再審原告以其發現八十八年九月二日匯款六十萬元至再審被告帳戶之匯（存
    ）款憑證，認該憑證如在原審訴訟程序提出，若經原審法院斟酌，再審原告必可
    受較有利之裁判，而依民事訴訟法第四百九十六條第一項第十三款規定提起本件
    再審之訴。（再審原告雖另指摘原審判決所認定自由心證之依據證據顯有重大瑕
    疵、完全聽信再審被告片面之詞，未進一步查證似嫌草率、判決理由不知所云等
    ，惟並未指明原確定判決該當於民事訴訟法第四百九十六條第一項所列其餘各款
    再審事由，附此敘明。）雖具體指明形式上法定得為再審理由之情形，已屬合法
    ，然查：
  (一)民事訴訟法第四百九十六條第一項第十三款所謂「當事人發現未經斟酌之證物，
    係指在前訴訟程序事實審言詞辯論終結前，不知有該證物存在，致未及提出，其
    後始知之者而言。倘當事人早知有此證物得使用而不使用，即無所謂發見，自不
    得以之為再審理由」，最高法院八十二年度台上字第二五八二號、八十七年度台
    上字第一一六○號判決可資參照。查本件再審原告所謂「發現未經斟酌之證物」
    ，乃再審原告於八十八年九月二日匯（存）款六十萬元至再審被告帳戶之憑證，
    有臺灣銀行存入憑條及取款憑條影本各一件附卷可查。換言之，該項證物既屬再
    審原告早於八十八年九月二日之匯（存）款憑證，再審原告於原一、二審確定判
    決訴訟繫屬起至言詞辯論終結前（即九十年七月二日起至九十一年六月二十八日
    ），理應知其存在，並可用以證明兩造借貸關係之事實，惟其竟不即時提出，嗣
    本院九十年度簡上字四七九號第二審判決於九十一年七月十二日宣示後，再審原
    告旋於同年八月五日援引上開匯款憑據為「發現未經斟酌證物」，提起本件再審
    之訴，揆諸前述判決意旨，顯與前開有效要件規定不符。
  (二)況且，該「未經斟酌之證物」，必以如經斟酌可受較有利益之裁判者為限，亦經
    該款但書所明定。而查再審原告主張其對於再審被告之借款債權發生日期係八十
    九年六月十九日（即系爭二紙本票之發票日，見再審原告九十一年十二月十八日
    準備書狀），並於原審迭稱再審被告自八十八年起向其借貸款項，因兩造為朋友
    情誼，均未要求再審被告簽立借據，至八十九年六月間再審被告又欲借款，再審
    原告為求借款債權確保，因而要求再審被告簽發系爭本票二紙云云。然兩造間借
    貸之關係，業據再審被告所否認，並辯稱面額二十萬元之本票係其為第三人邱逸
    驊購買法拍屋週轉所用，且該二十萬元已於八十九年七月二十五日償還再審原告
    ；另一百四十萬二千元本票，係兩造與訴外人王啟淙合資購買法拍土地，各出資
    一百四十萬二千元，因土地所有權狀由再審原告保管，故簽發該同額本票交予再
    審原告收執擔保之用。是以，上開匯（存）款六十萬元之憑據，縱認符合「未經
    斟酌之證物」規定，然其金額與再審原告所稱借款債權總額一百六十萬二千元，
    尚有一百萬二千元之差額，該差額部分再審原告至此仍未提出證據證明。又再審
    原告將六十萬元存入再審被告帳戶一節，雖經再審被告所不爭執（見再審被告九
    十一年八月二十日答辯狀），惟再審被告猶抗辯該款項係兩造投資台中縣潭子鄉
    ○○路○段六十五之一號三樓法拍屋轉售獲利之分配股金等語。準此，該匯款憑
    證如經原審斟酌，亦難資為兩造確實成立借貸關係之證明。再審原告得否受較有
    利益之判決，仍有疑問。
三、綜上所述，再審原告以其發現八十八年九月二日匯款六十萬元憑據，指稱本院豐
    原簡易庭九十年度豐簡字第四六五號、本院九十年度簡上字第四七九號確定判決
    ，具有民事訴訟法第四百九十六條第一項第十三款之再審事由，並求予廢棄改判
    ，為無理由，應予駁回。
四、結論：本件再審之訴為無理由，依民事訴訟法第五百零五條、第七十八條，判決
    如主文。
中      華      民      國    九十二    年      一      月      二      日
                                臺灣臺中地方法院民事第五庭
~B審判長法官  張惠立
~B法      官  何世全
~B法      官  王邁揚
右為正本係照原本作成
不得上訴
中      華      民      國    九十二    年      一      月              日
~B法院書記官


司法院資訊處製作；財團法人民間司法改革基金會備份。
